臺灣高等法院刑事裁定
110年度毒抗字第1515號
抗  告  人
即  被  告  蔡志寅


上列抗告人即被告因違反毒品危害防制條例案件，不服臺灣新北
地方法院110年度毒聲字第2152號，中華民國110年10月7日所為
裁定（聲請案號：臺灣新北地方檢察署110年度毒偵字第6473號
、110年度聲觀字第1886號），提起抗告，本院裁定如下：
    主  文
抗告駁回。
    理  由
一、原裁定意旨略以：
　㈠抗告人即被告甲○○（下稱被告）基於施用第二級毒品甲基安
    非他命（下稱甲基安非他命）之犯意，於民國109年7月19日
    某時，在新北市○○區○○街00巷0號之住處內，以將甲基安非
    他命置於玻璃球內燒烤吸食煙霧之方式，施用甲基安非他命
    1次，嗣因另案遭發布通緝，於109年7月21日上午10時43分
    許，在上址為警逮捕等情，業據被告於警詢、檢察事務官詢
    問時均自白不諱，並有新北市政府警察局受採集尿液檢體人
    姓名及檢體編號對照表、臺灣檢驗科技股份有限公司濫用藥
    物檢驗報告在卷可稽，足認被告之自白確與事實相符，其施
    用第二級毒品之犯行，堪予認定。
　㈡被告前因施用毒品案件，雖經臺灣新北地方檢察署檢察官以1
    06 年度毒偵字第9571號為附命完成戒癮治療之緩起訴處分
    （下稱附命緩起訴）確定，緩起訴期間自107年2月21日至10
    8年8月20日止，被告於緩起訴期間內完成戒癮治療，且該緩
    起訴處分期滿未經撤銷等節，有前述緩起訴處分書及本院被
    告前案紀錄表在卷可考，然此等「附命緩起訴」仍不得視為
    事實上已接受等同「觀察、勒戒或強制戒治」之執行完畢。
    則被告前未曾受觀察、勒戒或強制戒治之執行，檢察官之聲
    請自屬有據，應予准許，爰依毒品危害防制條例第20條第1
    項、觀察勒戒處分執行條例第3條第1項等規定，裁定被告應
    送勒戒處所觀察、勒戒，其期間不得逾2月等語。
二、抗告意旨略以：
　㈠被告因另案經臺灣新北地方法院109年度簡字第1327號判決確
    定後，並未收到執行通知書，卻於109年7月20日晚間經警員
    電話告知明天會被通緝，隔天即遭三名員警逮捕帶回警局。
    警察在無任何毒品相關跡證下要求被告驗尿，且在驗尿前亦
    未讓被告簽署自願採尿同意書，顯然是非法取得被告尿液檢
    體。
　㈡本案先經臺灣新北地方法院以109年度毒聲字第948號駁回檢
    察官觀察、勒戒之聲請，檢察官起訴後，又經同院以110年
    度易字第564號判決公訴不受理確定。檢察官竟以新的偵查
    案號向法院聲請觀察、勒戒，並獲法院准許，顯然違反一事
    不再理原則，且罔顧被告防禦權。
　㈢被告現有穩定工作，工作紀錄良好，若被送觀察、勒戒，勢
    必被迫離職，日後也很難找到工作，請考量目前求職不易之
    社會現狀，給予被告戒癮治療或其他處置。
　㈣又檢察官聲請觀察、勒戒或附命完成戒癮治療之緩起訴，雖
    屬檢察官職權，惟仍應開庭給予被告陳述意見之機會。為此
    提起抗告，請法院審酌上情，撤銷原裁定等語。
三、按犯毒品危害防制條例第10條之罪者，檢察官應聲請法院裁
    定，或少年法院（地方法院少年法庭）應先裁定，令被告或
    少年入勒戒處所觀察、勒戒，其期間不得逾2月，毒品危害
    防制條例第20條第1項定有明文。次按毒品危害防制條例條
    例第24條之規定，業於109年1月15日修正公布、110年5月1
    日起生效施行，修正後該條所定之多元附條件緩起訴處分，
    已不限於「附命緩起訴」，且撤銷緩起訴處分後，亦應由檢
    察官依法繼續偵查或起訴，與修正前所定之「依法追訴」不
    同，則現行法規定之「附條件緩起訴處分」與曾受「觀察、
    勒戒或強制戒治」之處遇，已無法等同視之。又修正後毒品
    條例第20條第3項所謂「3年後再犯」，只要本次再犯（不論
    修正施行前、後）距最近1次觀察、勒戒或強制戒治執行完
    畢釋放，已逾3年者，即該當之，不因其間有無犯施用毒品
    罪經起訴、判刑或執行而受影響，此為最高法院已達成一致
    之法律見解（最高法院109年度台上大字第3826號裁定意旨
    參照），則被告縱為屢犯施用毒品罪之成癮慣犯，其間復曾
    因施用毒品罪，經起訴、判刑或執行，惟只要本次再犯施用
    毒品罪距其最近1次觀察、勒戒或強制戒治執行完畢釋放後
    ，已逾3年者，即仍有修正後毒品條例第20條第3項規定之適
    用。依舉重明輕之法理，倘僅經檢察官為「附命緩起訴」而
    非起訴、判刑，不論有無完成戒癮治療，其再犯更有適用同
    條例第20條第1項或第3項規定，施以「觀察、勒戒或強制戒
    治」之必要。蓋毒品危害防制條例第23條第2項之「觀察、
    勒戒或強制戒治」執行完畢釋放，乃法定訴追要件，逕將完
    成「附命緩起訴」之戒癮治療者，等同於該條項所定之「觀
    察、勒戒或強制戒治」執行完畢，實有抵觸不利類推禁止原
    則之嫌，難謂妥適。此已係最高法院循刑事大法庭徵詢程序
    達成之最新統一法律見解（最高法院110年度台上字第2096
    號、110年度台非字第98號判決意旨參照）。
四、經查：
　㈠被告於上開時、地，施用甲基安他命1次之犯罪事實，業據被
    告於警詢及檢察事務官詢問時自白不諱（109年度毒偵字第5
    662號卷《下稱毒偵卷》第6至8、21頁正反面）；其為警查獲
    後採集之尿液檢體，經送臺灣檢驗科技股份有限公司以酵素
    免疫分析法初驗、氣相層析質譜儀法確認之結果，確呈安非
    他命、甲基安非他命陽性反應，有該公司109年8月7日出具
    之濫用藥物檢驗報告（尿液檢體編號：F0000000號）、新北
    市政府警察局受採集尿液檢體人姓名及檢體編號對照表在卷
    可憑（毒偵卷第3、5頁），足認被告之自白確與事實相符，
    值堪採信，其於109年7月19日某時，有施用甲基安非他命1
    次之行為，堪予認定。又被告前因施用毒品案件，經臺灣新
    北地方檢察署檢察官以106年度毒偵字第9571號為附命完成
    戒癮治療之緩起訴處分確定，緩起訴期間自107年2月21日起
    至108年8月20日止，被告已於緩起訴期間內完成戒癮治療，
    且緩起訴處分期滿未經撤銷乙節，有本院被告前案紀錄表在
    卷可考，然揆諸前揭說明，此次「附命緩起訴」並不得視為
    事實上已接受等同「觀察、勒戒或強制戒治」之執行完畢。
    是以被告前未曾因施用毒品而受觀察、勒戒或強制戒治之執
    行，原審因此依據檢察官聲請，裁定令被告入勒戒處所觀察
    、勒戒，於法自無不合。
　㈡被告雖以前揭詞情提起抗告。惟查：
　　⑴被告因另案違反毒品危害防制條例案件，經臺灣新北地方
      檢察署檢察官發布通緝，嗣警方於109年7月21日上午10時
      43分許，在新北市○○區○○街00巷0號1樓逮捕被告後，徵得
      被告同意採尿送驗乙節，業據新北市政府警察局永和分局
      109年8月18日新北警永刑字第1094214960號移送書及被告
      之警詢筆錄記載綦詳(毒偵卷第2、7頁反面），被告嗣於1
      09年10月8日接受檢察事務官詢問時，亦表示：對採尿過
      程沒有意見，尿液為其親自排放及封緘等語明確（毒偵卷
      第21頁正反面），足認警方採集被告尿液之過程並無瑕疵
      ，且被告係自願接受採尿無訛，縱使被告未另行簽立採尿
      同意書，亦不影響前揭判斷。
　　⑵再者，司法警察官、司法警察之強制採取尿液權力，除屬
      於依毒品危害防制條例第25條規定之應受尿液採驗人，經
      合法通知而無正當理由不到場，或到場而拒絕採驗者，應
      報請檢察官許可外，對於經合法拘提或逮捕到案之犯罪嫌
      疑人或被告，因調查犯罪情形及蒐集證據之必要，祇須於
      有相當理由認為得作為犯罪之證據時，依刑事訴訟法第20
      5條之2之規定，本得違反犯罪嫌疑人或被告之意思，強制
      採尿。此乃不須令狀或許可，即得干預其身體之立法特例
      ，係針對犯罪嫌疑人或被告頑強地繼續拒絕任意提供尿液
      之替代方法，俾滿足偵查階段之及時蒐證需求，使證據能
      有效取得，國家刑罰權得以實現（最高法院109年度台上
      字第3154號判決要旨參照）。被告前因另案違反毒品危害
      防制條例，經檢察官發布通緝，嗣於109年7月21日為警緝
      獲乙節，有查詢逃犯作業查詢報表、本院被告全國通緝紀
      錄表在卷可考，自屬經逮捕到案之犯罪嫌疑人；其於警詢
      時復已自承：最後1次係於109年7月19日施用甲基安非他
      命等情不諱（毒偵卷第7頁），可見有相當理由應採其尿
      液作為本案犯罪之證據，且毒品進入人體後具有代謝性，
      如不予即時蒐證，即恐有滅失之虞。從而，依卷內現存事
      證以觀，縱使被告拒絕驗尿，司法警察仍得依刑事訴訟法
      第205條之2規定，予以強制採尿（非侵入性），益徵警方
      採尿程序並無違法。
　　⑶被告此次施用第二級毒品之犯行，固曾先經原審法院以109
      年度毒聲字第948號裁定駁回檢察官觀察、勒戒之聲請，
      檢察官提起公訴後，又經原審法院以110年度易字第564號
      判決公訴不受理確定在案，有各該刑事裁判書及本院被告
      前案紀錄表在卷可考（毒偵卷第28至29頁反面、原審110
      年度易字第564號卷第7至8頁、本院卷第12頁）。然判決
      確定之同一案件，依一事不再理原則，不得更為實體上之
      裁判，係以該案已有實體判決者為限，如僅從程序上所為
      之裁判，既與案件之內容無關，即無該原則之適用。原審
      法院之前揭裁定、判決，乃分別以聲請程序不合法、起訴
      程序違背規定為由，而駁回檢察官之聲請或起訴，均未涉
      及實體犯罪事實之審認與判斷，即皆不具實質確定力，是
      抗告意旨辯稱：原裁定令被告入勒戒處所觀察、勒戒，係
      違反一事不再理原則云云，尚非可採。
　　⑷毒品危害防制條例規定之觀察、勒戒處分係屬強行規定，
      倘有施用毒品之行為，除檢察官審酌個案情形，依毒品危
      害防制條例第24條第1項先依刑事訴訟法第253條之1第1項
      、第253條之2第1項第4款至第6款或第8款規定，為附條件
      之緩起訴處分時，而可排除適用外，凡經檢察官聲請，法
      院僅得依法裁定准駁令入勒戒處所觀察、勒戒，尚無自由
      斟酌以其他方式替代之權。且毒品危害防制條例第20條第
      1項至第3項之觀察、勒戒規定，係針對施用毒品者所設預
      防、矯正之保安處分，目的在斷絕施用毒品之身癮及心癮
      ，屬強制規定，為刑罰之補充制度，兼具刑罰不可替代之
      教化治療作用，亦無因施用毒品者之主觀上個人或家庭因
      素而免予執行之理。檢察官於本案聲請書上，已載明被告
      前因施用毒品案件，經檢察官為附命完成戒癮治療之緩起
      訴處分確定，緩起訴期滿未經撤銷，且已於108年1月9日
      完成戒癮治療，詎其不知悔改，再犯本案施用第二級毒品
      案件等情，顯已具體衡量被告實際情況，則檢察官基於立
      法者所賦予之職權，衡量上揭情狀，未選擇對被告為多元
      之附條件緩起訴處分，而係向法院聲請裁定觀察、勒戒，
      自屬其職權之適法行使，此並非施用毒品者所享有之權利
      ，亦無依其意願選擇之餘地。換言之，縱使被告對於戒癮
      處遇之方式有所主張，亦僅在促請檢察官注意得否適用而
      已，檢察官並不受此等意見之拘束，法院亦僅得就檢察官
      聲請觀察、勒戒有無理由而為裁定。從而，如檢察官於偵
      查中未就聲請觀察、勒戒或附命完成戒癮治療之緩起訴處
      分等裁量要件予以訊問，或原審法院未傳訊被告到庭陳述
      意見，逕依卷附資料審理後裁定被告應送觀察、勒戒，均
      無違反正當法律程序或比例原則之情事可言。
五、綜上所述，原審以被告確於前揭時間施用第二級毒品1次，
    且前未曾因施用毒品而受觀察、勒戒或強制戒治之執行，因
    此依檢察官之聲請，裁定令被告入勒戒處所觀察、勒戒，核
    無不合。故本件抗告為無理由，應予駁回。
據上論斷，應依刑事訴訟法第412條，裁定如主文。
中　　華　　民　　國　　110 　年　　11　　月　　30　　日
                  刑事第二十一庭審判長法　官  林怡秀
                                      法　官  胡宜如
                                      法　官  劉元斐
以上正本證明與原本無異。
不得再抗告。
                                      書記官  陳靜雅
中　　華　　民　　國　　110 　年　　11　　月　　30　　日